臺灣高雄地方法院民事判決　九十年度簡上字第三四四號
　　上　訴　人　弘達永股份有限公司
　　法定代理人　甲○○
　　被上訴人　　乙○○
右當事人間請求損害賠償事件，上訴人對於中華民國九十年八月十七日本院高雄簡易
庭八十九年度雄簡字第三一九○號第一審判決提起上訴，本院判決如左：
    主  　　文
上訴駁回。
第二審訴訟費用由上訴人負擔。
    事實及理由
一、上訴人起訴主張：民國八十九年八月二日，被上訴人承租上訴人所有車牌號碼為
    ＸＸ─二六二一號之自小客車一輛（下稱系爭車輛），約定租用期間為二日，每
    日租金為新臺幣（下同）二千元。契約訂定後，被上訴人乃交付租金四千元，兩
    造於確認系爭車輛引擎正常、煞車系統良好及機件無缺損後，並經被上訴人試車
    無誤，上訴人即將該車交由被上訴人行駛。嗣於八十九年八月四日十一時三十分
    許，被上訴人駕駛系爭車輛行經南投縣仁愛鄉大同村『臺十四甲線省道三點九公
    里』處，因精神不佳及超速等情事，致系爭車輛逾越車道、撞擊山壁而損壞，上
    訴人分別受有修理費用、折舊費用及送修期間租金之損失，為此爰依民法第一百
    八十四條第一項前段、第一百七十九條之規定，請求被上訴人如數給付等語。並
    聲明：(一)原判決廢棄；(二)被上訴人應給付上訴人二十六萬八千九百六十五元及自
    八十九年八月四日起至清償日止，按年息百分之五計算之利息（指修理及折舊費
    用部分）；(三)被上訴人應給付上訴人六萬元及自起訴狀繕本送達翌日起至清償日
    止，按年息百分之五計算之利息（指送修期間租金之損失）等語。【上訴人起訴
    金額原為：修理及折舊費用部分為二十六萬八千九百六十五元、租金部分為每日
    二千元（自八十九年八月五日起至交還車輛之日止）。嗣上訴人於原審九十年八
    月三日言詞辯論程序中，將上開修理及折舊費用減縮為二十五萬八千五百八十三
    元；並於上訴程序中，另具狀擴張起訴聲明如前上訴聲明。】
二、被上訴人則以：上訴人交付之系爭車輛有左右後輪來令片薄弱、左後輪煞車分邦
    活塞咬死不能活動之瑕疵，致被上訴人行經肇事地點時，因無法煞車而肇事，是
    上訴人並未提供合於約定使用之車輛甚明，上訴人請求被上訴人負擔車損及租金
    損失，應無理由。又被上訴人駕車行經肇事地點前，即發現系爭車輛並無煞車，
    在前臨大轉彎道路、且有貨車迎面而來，右有深谷地形之下，為使車上乘客損害
    減至最低，不得不採取撞擊左邊山壁之應變措施，被上訴人之行為應符合緊急避
    難之要件，即系爭車輛縱有損壞，被上訴人亦無庸負損害賠償之責等語置辯。並
    聲明：求為判決駁回上訴人上訴等語。
三、查被上訴人於八十九年八月二日承租上訴人所有系爭車輛，約定租用期間為二日
    ，每日租金為二千元，被上訴人於交付租金四千元後，上訴人遂將該車交由被上
    訴人行駛。嗣於八十九年八月四日十一時三十分許，被上訴人駕駛系爭車輛行經
    南投縣仁愛鄉大同村『臺十四甲線省道三點九公里』處時，系爭車輛因逾越車道
    、撞擊山壁而損壞等情，有南投縣警察局仁愛分局九十年五月十六日投仁警交
    字第四○一五號函附交通事故調查報告表及現場照片在卷可稽（詳原審卷第一百
    二十四頁至一百二十七頁），復為兩造所不爭執，堪信為真實。至上訴人主張：
    系爭車禍係因被上訴人精神不佳及超速所致等語，則為被上訴人所否認，並以前
    揭情詞置辯。
四、系爭車禍是否因煞車失靈所致？
  (一)證人即系爭車輛乘客黃宇瑄於本院結稱：因與上訴人共同認識陳麗雪（亦為系爭
    車輛乘客），乃相約一同去拜拜，由被上訴人開車，車上共八個人，除認識陳麗
    雪、陳麗珠、羅李秀英、被上訴人外，其餘並不認識。當天係從仁武出發，於梨
    山過夜，隔天早上再由梨山出發，曾在大禹嶺休息一個多小時，上車後，伊坐在
    司機（即被上訴人）後面，事故要發生時，聽到被上訴人說：『糟了，沒有煞車
    』，由於被司機擋到視線，故沒有看到路況，但當時車速很慢。因為右邊是山崖
    ，所以才去撞山壁，撞擊山壁時間很長，車子有拉出去、又拉回來（先往左、再
    往右、再往左）等語綦詳（詳本院九十年十二月二十四日準備程序筆錄）。
  (二)證人即系爭車輛乘客羅李秀英於本院證陳：被上訴人駕駛系爭車輛從仁武出發，
    去朝聖，當天晚上在梨山過夜，第二天又出發朝聖，當時有經過大禹嶺，因師姊
    要買當地水果、高麗菜，故停留約壹個多小時。從仁武出發後，車子都很正常，
    嗣由大禹嶺出發，經過約一個多小時，當時車上的人都在唱歌，保持清醒，當司
    機（即被上訴人）喊：『沒有煞車』時，大家都嚇到，當時確實沒有煞車，司機
    雖一直踩煞車，但都沒有辦法煞住，因沒有辦法踩煞車，才去撞擊山壁等語明確
    （詳同前準備程序筆錄）。
  (三)上訴人雖認上開證人證詞有偏頗之虞，與實際情形不符。茲將本院審酌情形說明
    如下：
  依前揭交通事故調查報告表及現場照片觀之，系爭車輛撞擊山璧之前，並無煞車
    痕，因車輛失控發生車禍時，駕駛人員為免自身生命、身體遭受侵害，基於本能
    反應當會盡力使車輛趨於靜止，俾便調整方向、速度，利於再次控制車輛，防止
    損害之發生及擴大，而踩煞車係使車輛靜止之最佳、最快方法，然系爭車輛肇事
    現場並無煞車痕之存在，顯見系爭車輛不是直接撞擊山壁，就是煞車失去作用而
    無法靜止。
  再依系爭車輛送鑑定時之車損照片觀之（該照片置於原審卷之證件存置帶內），
    系爭汽車左半車身嚴重損害，且滿佈擦痕，烤漆剝落範圍甚大，顯見系爭車輛靜
    止之前，與山壁曾有一定時間之接觸。因在直接撞擊山壁之下，車輛受損之範圍
    通常係顯現在撞擊點，而該部位受創亦較嚴重，受創點並無均勻分佈之情形，與
    前開照片顯示之情形不同，是系爭車輛並非直接撞擊山壁，而是與山壁平行接觸
    ，並滑行一段距離甚明。
  基於考量，若被上訴人駕駛系爭車輛時，精神欠佳，但在與山壁接觸之同時，
    諒已驚醒，為免車輛繼續滑行，當會猛踩煞車，或強轉方向盤，企圖防止與山壁
    再次接觸，此時若煞車發生作用，則系爭車輛應會停止，當不會出現擦痕滿佈之
    現象，且地面應會出現顯著之煞車痕跡，今地面並無煞車痕跡，且擦痕均勻遍佈
    ，亦徵系爭車輛煞車系統失靈，致系爭車輛無法立即停止，須靠山壁之磨擦力使
    其靜止。
  至上訴人另主張被上訴人有超速之情形，然觀諸前揭現場照片所示之地形，現場
    係下坡路段，縱使被上訴人辯稱：當時車行速度僅十公里等語，係不實之陳述，
    惟在速限六十公里之路段（詳道路交通安全規則九十三條第一項第一款之規定）
    ，被上訴人若行駛速度在六十公里內，因煞車失靈，遇下坡路段無法減速，在重
    力加速度下，亦會發生須靠接觸山壁減速之情形，此時並不能認定被上訴人有超
    速之情事，因上訴人並不能舉證被上訴人確有超速之情形，且若煞車並未失靈，
    在超速行駛之下，為達立即減速之目的，地面亦會發生前述之煞車痕，是上訴人
    所述，尚難採信。
  綜上，證人黃宇瑄、羅李秀英所述應與事實相符，即系爭車輛係因煞車失去作用
    而無法減速煞停，故藉著碰觸山壁，以達靜止之效果。
五、系爭車輛無法煞停之原因？
  (一)證人即高雄市汽車保養商業同業公會鑑定人余茂雄於本院證稱：伊在高雄市○
    ○街之修理廠鑑定系爭車輛，當時在場人士有被上訴人、車主、福斯汽車技工、
    修理廠負責人、公會祕書等人，系爭車輛煞車系統為前碟後鼓式煞車裝置，附煞
    車真空補助邦，一般汽車若配有此種裝置，煞車系統都很靈驗。伊鑑定後，發
    現系爭車輛煞車油混濁、左右前輪煞車皆正常、左右後輪來令片均薄弱、左後輪
    煞車分邦活塞咬死不能活動。煞車分邦有二個，必須兩個同時發生作用才能煞
    車，因只有一個發生作用，故系爭車輛左後車輪無法發生作用，其於三個車輪雖
    可發生作用，仍可煞車，但無法馬上煞停，煞車距離較常長，速度愈快，愈沒辦
    法煞車。分邦會發生故障係水鏽造成，沒有前兆，沒有辦法預防，與車禍撞擊
    無關，要檢查分邦有無故障，必須將煞車拆除檢查，每輪耗費時間為十五分鐘。
    因分邦不可能突然失去作用，故系爭車輛分邦失去作用很久，已鎖死數月。一
    般而言，若煞車油清，較易煞車，若混濁，較不易煞車，若沒有更換煞車油，煞
    車能力較弱，縱使活塞未咬死，若煞車油混濁，仍會影響煞車。來令片微薄係
    長期間所造成，若來令片微薄煞車較無力。系爭車輛租用前，雖曾鑑定煞車項
    目，惟係採用氣壓式煞車檢驗器，氣壓檢驗為定點煞車，通常情形，踩煞車若氣
　　壓不足，再踩一、二次氣壓就會足，故檢驗會有矛盾。至於油壓式檢驗，係先讓
　　汽車開一段距離後，在鐵板上煞車，若採油壓式檢驗方法，系爭車輛是無法通過
    檢驗。在下坡路段，若有來令片薄弱、煞車油混濁及分邦一只咬死之情形，會
    減損煞車能力，但仍可煞車，伊認為本件駕駛依其判斷，若未撞山壁，應會造成
    更大之損害等語（詳本院九十年十一月二十六日準備程序筆錄）。
　(二)系爭車輛承租前一天，煞車系統經檢驗合格，固有南福汽車檢驗表在卷可稽，惟
    因系爭車輛係採氣壓式檢驗方式而非油壓式檢驗方式，且並未拆取煞車系統查看
    ，亦無檢查煞車油有無混濁，是該檢驗表並尚無法作為系爭車輛煞車系統正常之
    證據。至系爭車輛於行駛第二天後始發生故障，且之前行經高速公路、北宜公路
    並無煞車系統失靈之情形，然系爭車輛於承租之前，已有來令片薄弱、煞車油混
    濁及分邦一只咬死之情形，且該種情形存在已久，故系爭車輛仍可煞車，但會減
    損煞車能力，業經證人余茂雄證述明確，是尚不能因系爭車輛之前並未發生無法
    煞車之情形，即認系爭車輛之煞車系統自始至終均屬正常。此外，因系爭車輛係
    煞車不靈而撞擊山壁，業如前述，顯見在下坡路段，縱被上訴人行車速度在規定
    速限內，亦無法減速行駛、作隨時停車之準備，是尚難認被上訴人有未減速慢行
    之過失。另來令片薄弱、煞車油混濁及分邦一只咬死之情形，須拆卸車輪始能發
    現，亦據證人余茂雄證述確，是上開瑕疵情形非駕駛人通常檢查即可得知，不能
    因此即認被上訴人有未檢查煞車系統之過失。
  (三)又理論上，來令片薄弱、煞車油混濁及分邦一只咬死之情形，仍可煞車，但此僅
    為一種判斷標準之一，系爭車輛煞車系統於肇事當時有無發生作用，仍須視實際
    駕駛情形如何，以資認定。因系爭車輛確有來令片薄弱、煞車油混濁及分邦一只
    咬死等煞車能力減損之情形，而證人黃宇瑄、羅李秀英於本院亦均證稱：當時車
    速不快，系爭車輛撞擊山壁之前，被上訴人即高喊煞車失靈，且那時確實沒有煞
    車，被上訴人雖一直踩煞車，但都沒有辦法煞住，因沒有辦法踩煞車，才去撞擊
    山壁等語明確（詳本院九十年十二月二十四日準備程序筆錄）。準此，就系爭車
    輛撞擊山壁前之情狀觀之，系爭車輛確因無法煞停而撞擊山壁。
  (四)綜上，系爭車輛來令片薄弱、煞車油混濁及分邦一只咬死之情況，並非短時間造
    成，顯見該瑕疵於被上訴人承租前已然存在，並非被上訴人駕車行為所致，而上
    訴人未實際檢查其實際使用狀況，即將該車承租與被上訴人使用，致被上訴人駕
    車行經肇事地點時，因煞車系統失去作用而撞擊山壁，顯見系爭車輛煞車失靈之
    原因係可歸責於上訴人，非可歸責於被上訴人。
六、按『因避免自己或他人生命、身體、自由或財產上急迫之危險所為之行為，不負
    損害賠償之責。但以避免危險所必要，並未逾越危險所能致之損害程度者為限』
    ；『前項情形，其危險之發生，如行為人有責任者，應負損害賠償之責』，民法
    第一百五十條定有明文。爰審酌上訴人駕駛系爭車輛行經肇事地點時，路段係下
    坡、轉彎路段，因該車煞車系統失靈，無法減速慢行、作隨時停車之準備，縱在
    速限符合正常標準下，在右臨山谷、左臨山壁，前方左側車道又有貨車逼近之下
    （詳本院九十年十二月二十四日準備程序筆錄後附證人黃宇瑄、羅李秀英所繪之
    肇事現場圖，當時被上訴人係駕車行駛右側車道），被上訴人為免系爭車輛墜入
    山谷、與前方來車對撞，造成人、車嚴重傷亡及損害，基於利益衡量，於前方來
    車未到前，選擇以平行接觸山壁之方式，藉由磨擦力之作用，讓系爭車輛靜止，
    並減低人車之損害，應符合緊急避難之要件，且因車輛墜入山谷所造成之損害必
    然大於接觸山壁，是被上訴人之避難行為係符合必要性、相當性，依前開法條意
    旨，被上訴人就系爭車輛所受之損害，不負損害賠償責任。
七、另『無法律上之原因而受利益，致他人受損害者，應返還其利益』；『因故意或
    過失，不法侵害他人之權利者，負損害賠償責任』，民法第一百七十九條前段、
    第一百八十四條第一項前段分別定有明文。因被上訴人駕車行為，符合緊急避難
    之要件，為法定阻卻違法事由，是上訴人依民法第一百八十四條第一項之規定，
    請求被上訴人負侵權行為損害賠償責任，洵屬無據。又本件係車禍肇事，尚難認
    被上訴人有何『因車禍受有利益』之情事，且縱被上訴人受有利益，亦係緊急避
    難行為之結果，具有法律上之原因，故上訴人依民法第一百七十九條前段之規定
    ，請求被上訴人返還所受利益，亦屬無據。
八、綜上，原審認上訴人之請求與民法第一百七十九條前段、第一百八十四條第一項
    前段之要件不符，並駁回上訴人之起訴，核無不合，上訴意旨猶執前詞求予廢棄
    ，非有理由，應予駁回。
九、因本案事證已臻明確，兩造其餘主張陳述及所提之證據，均毋庸再予審酌，附此
    敘明。
十、據上論結，本件上訴為無理由，依民事訴訟法第四百三十六條之一第三項、第四
    百四十九條第一項、第七十八條，判決如主文。
中　　　華　　　民　　　國　　九十一　　年　　　五　　　月　　　九　　　日
                              臺灣高雄地方法院民事第一庭
~B審判長法官　楊富強
~B法　　　官　林靜梅
~B法　　　官　方百正
右為正本係照原本作成。
不得上訴。
中　　　華　　　民　　　國　　九十一　　年　　　五　　　月　　　九　　　日
~B法院書記官　蔡雅萍
